ACORDAO-COMPLETO-2339492

ACÓRDÃO 2249/2019 ATA 6/2019 - PRIMEIRA CÂMARA

VISTOS, relatados e discutidos estes autos de processo de aposentadoria de servidor da Gerência Executiva do Instituto Nacional do Seguro Social em Caxias do Sul/RS,
ACORDAM os Ministros do Tribunal de Contas da União, reunidos em sessão da Primeira Câmara, diante das razões expostas pelo relator e com fundamento na Constituição Federal, art. 71, III e IX, e na Lei 8.443/1992, arts. 1º, V, e 39, II, em:
9.1. considerar ilegal a presente concessão e negar registro ao ato representado pelo formulário Sisac de peça 12 (10162232-04-2010-000012-1) ;
9.2. dispensar a devolução dos valores indevidamente recebidos de boa-fé, nos termos do Enunciado 106 da Súmula de Jurisprudência desta Corte;
9.3. determinar à Gerência Executiva do Instituto Nacional do Seguro Social em Caxias do Sul/RS que:
9.3.1. dê ciência do inteiro teor desta deliberação ao interessado no prazo de quinze dias e faça juntar o comprovante de notificação a estes autos nos quinze dias subsequentes;
9.3.2. faça cessar os pagamentos decorrentes do ato impugnado, comunicando ao TCU, no prazo de quinze dias, as providências adotadas, nos termos dos art. 262, caput, do Regimento Interno do TCU, 8º, caput, da Resolução - TCU 206/2007.

Pessoal. Aposentadoria. Tempo Rural.

Primeira Câmara

Gerência Executiva do INSS - CAXIAS DO SUL/RS - INSS/MPS.

3. Interessados/Responsáveis:
3.1. Interessado: Clovis Perin (XXX.289.860-XX).

13.1. Ministros presentes: Walton Alencar Rodrigues (Presidente), Benjamin Zymler (Relator), Bruno Dantas e Vital do Rêgo.
13.2. Ministros-Substitutos presentes: Augusto Sherman Cavalcanti e Weder de Oliveira.

BENJAMIN ZYMLER

Adoto como relatório a bem-lançada instrução a cargo da Secretaria de Fiscalização de Pessoal (Sefip) , com a qual manifestou sua anuência o representante do Ministério Público junto ao Tribunal de Contas da União (MPTCU) :
“INTRODUÇÃO
Trata-se de ato de concessão de aposentadoria de Clovis Perin, ex-servidor da Gerência Executiva do INSS - Caxias do Sul/RS - INSS/MPS.
O ato foi submetido, para fim de registro, à apreciação do Tribunal de Contas da União (TCU) , de acordo com o art. 71, inciso III, da Constituição Federal. O cadastramento e a disponibilização ao TCU ocorreram por intermédio do Sistema de Apreciação e Registro de Atos de Admissão e Concessões, na forma dos arts. 2º, caput e incisos I a VI, e 4º, caput, da Instrução Normativa - TCU 78/2018.
HISTÓRICO 
Exame preliminar do ato revelou cômputo de tempo de atividade rural sem comprovação do recolhimento das respectivas contribuições previdenciárias, cômputo de tempo exercido em atividade insalubre sem a comprovação da efetiva exposição a agentes nocivos à saúde e pagamento de parcelas judicias consideradas irregulares pelo TCU.
Assim, buscando sanar as inconsistências apontadas, foi encaminhada diligência à origem (peça 1) , cuja resposta se encontra à peça 3. 
Ademais, considerando que o ato deu entrada no TCU há mais de cinco anos, foi promovida a oitiva do interessado (peça 7) , visando oferecer oportunidade para ampla defesa, nos termos do Acórdão 587/2011-TCU-Plenário, de relatoria do Ministro Valmir Campelo. Em resposta, vieram aos autos os documentos constantes da peça 10.
EXAME TÉCNICO
Identificou-se, na concessão em tela, averbação de tempo rural sem comprovação do recolhimento das contribuições previdenciárias correspondentes. Diligenciada (peça 1) , a Gerência Executiva do INSS - Caxias do Sul/RS encaminhou cópia da certidão de tempo de contribuição emitida em 07/06/1993, com tempo rural não indenizado, bem como guia de recolhimento quitada e despacho da Chefe da Seção de Reconhecimento Inicial de Direitos - GEXCAX informado o tempo indenizado e ratificando a certidão anteriormente emitida (peça 3) , pelo que, se encontra sanada a impropriedade referente ao tempo rural averbado. 
Foi verificado ainda cômputo do tempo de serviço em condições insalubres (1 ano, 7 meses e 27 dias) , como celetista, no serviço público, no período anterior à vigência da Lei 8.112/1990, em desacordo com a jurisprudência do TCU.   
Sobre esse ponto, o TCU, nos termos do Acórdão 2008/2006-TCU-Plenário, de relatoria do Ministro Walton Alencar Rodrigues, em consonância com o posicionamento adotado pela Suprema Corte, passou a reconhecer a contagem ponderada de tempo exercido em atividade insalubre ao servidor que exerceu, como celetista no serviço público, atividades dessa natureza no período anterior à vigência da Lei 8.112/1990. 
Para esse fim, este Tribunal tem aceitado a averbação realizada de ofício pelo órgão/entidade de origem quando se trata de cargo cujas atribuições presumivelmente envolvam risco para a higidez física do profissional. Para os demais cargos, contudo, a referida contagem somente é admitida mediante a apresentação de certidão emitida pelo INSS ou, alternativamente, de laudo oficial que comprove a existência de risco à integridade física do servidor ou a presença de agentes nocivos à sua saúde no local de trabalho (Acórdão 691/2017-TCU-Primeira Câmara, relatado pelo Ministro Bruno Dantas e Acórdão 911/2014-TCU-Plenário, de relatoria do Ministro Benjamin Zymler) . No caso ora analisado, não foi apresentada a referida documentação comprobatória. 
Finalmente, a análise do contracheque atual do inativo revela que este se encontra percebendo parcela judicial referente ao resíduo de 3,17%, decorrente de defasagem no cálculo da URV em dezembro de 1994. 
Esta vantagem decorre da aplicação equivocada dos artigos 28 e 29 da Lei 8.880/1994, referente ao programa de estabilização econômica que, entre outras medidas, converteu as remunerações dos servidores de cruzeiros reais em URV. Em um primeiro momento, havia-se calculado um reajuste de 22,07%, embora o correto, obedecendo rigorosamente o previsto nos citados dispositivos legais, fosse 25,24%. Por isso, os 3,17% de acréscimo.
Ocorre que, desde 2001, essa diferença de 3,17% foi estendida, por meio da Medida Provisória 2.225-45/2001, a todos os servidores civis do Poder Executivo Federal. A referida Medida Provisória assim dispôs:
Art. 8º Aplica-se aos servidores civis do Poder Executivo Federal, extensivo aos proventos da inatividade e às pensões, nos termos do art. 28 da Lei nº 8.880, de 27 de maio de 1994, a partir de janeiro de 1995, o reajuste de vinte e cinco vírgula noventa e quatro por cento concedido aos servidores dos demais Poderes da União e aos Militares, deduzido o percentual já recebido de vinte e dois vírgula zero sete por cento.
Art. 9º A incorporação mensal do reajuste de que trata o art. 8º ocorrerá nos vencimentos dos servidores a partir de 1º de janeiro de 2002. 
Desta forma, nos termos do artigo 9º da Medida Provisória 2.225-45/2001, a partir de 1º de janeiro de 2002 todos os servidores passaram a ter incorporado aos seus vencimentos o percentual a que alude o seu artigo 8º.
 Além disso, o Art. 10 daquele normativo deixou claro que, perante nova estrutura criada para determinada carreira, os servidores a ela pertencentes não mais fariam jus à referida parcela:
Art. 10. Na hipótese de reorganização ou reestruturação de cargos e carreiras, concessão de adicionais, gratificações ou qualquer outra vantagem de qualquer natureza, o reajuste de que trata o art. 8º somente será devido até a data da vigência da reorganização ou reestruturação efetivada, exceto em relação às parcelas da remuneração incorporadas a título de vantagem pessoal e de quintos e décimos até o mês de dezembro de 1994. (Grifei) 
A carreira do ex-servidor sofreu sucessivas reestruturações e concessões de adicionais, gratificações e outras vantagens, o que evidencia que a manutenção do índice de 3,17%, ainda que protegido por sentença judicial transitada em julgado, não mais se justifica.
No que tange ao pagamento de percentuais relativos a planos econômicos, o TCU tem por indevido o pagamento dessas parcelas, mesmo que amparado por sentenças judiciais. É entendimento pacífico nesta Corte que essas parcelas não se incorporam indefinidamente aos vencimentos, pois têm natureza de antecipação salarial, sendo devidas somente até a reposição das perdas salariais havidas até então, o que ocorre na primeira data-base seguinte àquela que serviu de referência ao julgado. Nesse sentido, são os seguintes arestos desta Corte: Acórdão 398/2004-TCU-Plenário, Decisão Plenária 138/2001, Acórdãos 1.910/2003 e 2.169/2003, ambos da 1ª Câmara, Decisões 117 e 118/2002, da 2ª Câmara, e Decisões 231, 280, 313 e 331/2002, da 1ª Câmara, dentre inúmeros outros julgados do TCU.
Assim, no que se refere ao pagamento desses percentuais, a jurisprudência deste Tribunal, a exemplo do paradigmático Acórdão 2161/2005-TCU-Plenário, cristalizou-se no sentido de que: a) o pagamento destacado de vantagem decorrente de plano econômico deferida por sentença judicial não deve extrapolar a data-base seguinte à que serviu de referência ao julgado; b) vantagem decorrente de plano econômico não se incorpora à remuneração, a menos que orientação em sentido contrário esteja expressamente fixada na decisão judicial que a concedeu; c) quando a sentença judicial determinar expressamente incorporação de vantagem decorrente de plano econômico à remuneração, tal parcela deve ser paga  sob forma de vantagem pessoal nominalmente identificada (valores, e não percentuais) , sujeita exclusivamente aos reajustes gerais do funcionalismo e sem incidência do respectivo percentual sobre qualquer outra parcela.
Nesse sentido, prospera a posição firmada por ocasião da prolação do Acórdão 1857/2003-TCU-Plenário, de que, 'excetuada a hipótese de a decisão judicial haver expressamente definido que a parcela concedida deva ser paga mesmo após o subsequente reajuste salarial, deve prevalecer a justa Súmula n. 322 do TST, cabendo a este Tribunal de Contas considerar ilegal o ato concessório, determinando a sustação dos pagamentos indevidos'.
A adoção de tal solução por parte do TCU constitui efetiva defesa da coisa julgada, pois estender o pagamento de parcelas antecipadas para além da data-base, sem expressa determinação judicial nesse sentido, seria extrapolar os limites do próprio julgado, consistindo em erro do gestor de pessoal na execução da sentença.
Instado a se manifestar sobre a averbação de tempo insalubre e a parcela judicial referente à URV, o interessado, por meio de seus advogados, alegou, em síntese, que teria operado a decadência administrativa, o que impediria o TCU de rever a presente concessão, e que afrontaria o princípio da coisa julgada a supressão da parcela de 3,17% (peça 10) . 
Relativamente ao argumento da decadência administrativa, cabe observar que o entendimento jurisprudencial atual, tanto no TCU como no STF, sustenta-se em dois aspectos. 
O primeiro é a natureza dos atos de pessoal. Tais atos, também chamados de atos sujeitos a registro, enquadram-se na categoria de atos complexos, que só se aperfeiçoam com sua homologação pelo TCU. Antes dessa homologação, não são, portanto, atos jurídicos perfeitos.
O segundo aspecto é a natureza da atuação do TCU nos atos de pessoal. Trata-se de órgão que atua no controle externo dos atos dos órgãos da Administração. Em outras palavras, o TCU é órgão exógeno àquele que editou o ato.
Tendo em vista as particularidades da natureza dos atos de pessoal e da atuação do TCU, deve ser ponderada, nesse caso, a aplicação do prazo decadencial de cinco anos previsto no art. 54 da Lei 9.784/1999. Caso contrário, estar-se-ia inviabilizando o exercício do controle externo desses atos, previsto nos arts. 70 e 71, inciso III, da Constituição Federal. 
É que parte considerável dos atos de pessoal é disponibilizada ao TCU já decorridos vários anos do início de sua vigência. Além disso, não se pode exigir do TCU, órgão exógeno à Administração, onisciência e onipresença no controle dos atos por ela praticados.
Essa ponderação levou ao atual entendimento da jurisprudência do STF, acompanhada por aquela do TCU. 
O primeiro ponto desse entendimento é que a contagem de tempo se inicia apenas quando da disponibilização do ato ao TCU, e não com o início da vigência do ato. O segundo é que o decurso do prazo de cinco anos da disponibilização do ato ao TCU não torna automaticamente legais atos inquinados de irregularidades. O decurso do prazo leva tão somente à obrigatoriedade da instauração do contraditório por esta Corte de Contas. 
Exemplos do entendimento do TCU são as considerações feitas no Acórdão 2463/2013-TCU-Plenário e, notadamente, no Acórdão 587/2011-TCU-Plenário. A partir deste último acórdão, o TCU passou a tornar obrigatória a oitiva dos interessados nos casos em que há perspectiva de julgar ilegais atos disponibilizados ao TCU há mais de cinco anos.
Do STF, podem-se mencionar as decisões proferidas nos Mandados de Segurança (MS) 25.116-DF, 25.403-DF, 25.343-DF, 27.296-DF e 24.781-DF. 	
No caso em tela, foi observado o entendimento do TCU e do STF, uma vez que o aposentado foi chamado a se manifestar nos autos. Destarte, não merece prosperar o argumento da decadência administrativa. 
Quanto à coisa julgada, importa ressaltar que ‘a coisa julgada é limitada pela situação jurídica sob cuja órbita se configurou’ (voto condutor do Acórdão 6739/2010-TCU-Primeira Câmara, de relatoria do Ministro Walton Alencar Rodrigues) .
A jurisprudência do TCU é sólida nesse sentido. Além do acórdão já citado, exemplos são os Acórdãos 2.974/2014 e 3.424/2014 da Primeira Câmara e 213/2012, 2.998/2013, 1.570/2014 e 2.321/2014 da Segunda Câmara e 1.857/2003-TCU-Plenário. Deste último, transcreve-se trecho do voto condutor:
Não é demais lembrar que os efeitos da decisão judicial referente à relação jurídica continuativa só perduram enquanto subsistir a situação de fato ou de direito que lhe deu causa, conforme se depreende do disposto no art. 471, inciso I, do Código de Processo Civil. No tema em estudo, o que se pleiteia, em regra, é o pagamento de antecipação salarial aos autores. Ocorre que o reajuste posterior dos vencimentos incorpora o percentual concedido por força da decisão judicial, modificando a situação de fato que deu origem à lide, pois, em tese, elimina o então apontado déficit salarial. Por outro lado, o art. 468 do CPC dispõe que a força de lei inter partes, que caracteriza a sentença, restringe-se aos limites da lide e das questões decididas. Logo, manter o pagamento das parcelas antecipadas após o reajuste da data-base, sem que isso tenha sido expressamente pedido e determinado, é extrapolar os limites da lide.
Em suma, não representa afronta à coisa julgada a decisão posterior deste Tribunal que afaste pagamentos oriundos de sentenças judiciais cujo suporte fático de aplicação já se tenha exaurido e que não tenham determinado explicitamente a incorporação definitiva da parcela concedida.
No âmbito do Poder Judiciário, é certo que no STF, órgão máximo daquele poder, o entendimento predominante já foi diverso daquele do TCU. No entanto, esse entendimento evoluiu. 
Nas decisões monocráticas proferidas nos MS-STF 31.002-DF e 32.444-DF em 2013 e 2014, respectivamente, foi negada a segurança intentada contra acórdãos do TCU. Esses acórdãos haviam determinado a supressão do pagamento de vantagens decorrentes de decisões judiciais transitadas em julgado. 
É relevante e pertinente transcrever parcialmente as razões de decidir do MS-STF 31.002-DF:
Em outras palavras, relações jurídicas materiais que têm por objeto obrigações homogêneas de trato sucessivo (i.e., prestações periódicas e renováveis de tempos em tempos) admitem flexibilização de seu conteúdo, e mais, independentemente do ajuizamento de ação rescisória.
De fato, não seria razoável imaginar o contrário. Caso uma sentença judicial pudesse cristalizar determinada relação jurídica continuativa no tempo, os jurisdicionados teriam incentivos para ajuizar ações com o simples propósito de congelar o estado de fato ou de direito num dado instante, evitando que possíveis modificações futuras viessem a agravar sua posição jurídica. 
Com efeito, a perda da eficácia da sentença judicial transitada em julgado por força de modificações no contexto fático-jurídico em que produzida - como as inúmeras leis que reestruturaram as carreiras dos servidores públicos federais e fixaram novos regimes jurídicos de remuneração -, não implica, per se, violação à garantia fundamental da coisa julgada (CFRB, art. 5º, XXXVI) . Nessa esteira, não atenta contra a coisa julgada a superveniente alteração do estado de direito, desde que, frise-se, a nova norma jurídica tenha eficácia ex nunc, sem efeitos retroativos. 
Preservado o período de vigência da sentença judicial, não há que se falar em ofensa à coisa julgada. In casu, o percentual de 84,32% reconhecido a título de expurgos decorrentes do Plano Collor não foi assegurado com um caráter imutável e ad infinitum. 
In casu, o suporte fático ensejador da incorporação dos 84,32% desapareceu, na medida em que inúmeros reajustes gerais ocorreram posteriormente e aumentaram os vencimentos básicos dos servidores públicos federais, absorvendo, assim, as parcelas relativas aos planos econômicos.
Dessume-se, assim, do exposto que a Impetrante não faz jus à manutenção perene da parcela de remuneração pretendida. 
Pelo exposto, denego a segurança (art. 205 do Regimento Interno do Supremo Tribunal Federal) .
Além de decisões monocráticas, foi possível constatar que, entre 2013 e 2015, também diversas decisões colegiadas do STF se delinearam sob a mesma perspectiva daquelas do TCU. Exemplos são as decisões proferidas nos seguintes processos: MS - STF 31.642-DF, MS - STF 31.736-DF, Reclamação - STF 8139-DF, MS - STF 26.980-DF, MS - STF 25.678-DF, RE - STF 596.663-RJ e RE - STF 561.836-RN. 
Como visto, o instituto da coisa julgada só é absoluto quando mantidas as condições que motivaram a decisão judicial transitada em julgado. No caso ora tratado, as decisões judiciais que concederam as parcelas em comento fundamentaram-se em situações que não mais persistem desde a superveniência de novas estruturas remuneratórias, que modificaram as circunstâncias jurídicas no âmbito das quais foram prolatadas as decisões. Assim, tampouco merece acolhida o argumento da coisa julgada.
CONCLUSÃO
Em razão do exposto e tendo em vista as análises realizadas no ato em epígrafe, cabe considerar ilegal a concessão de aposentadoria a Clovis Perin, face à averbação indevida de tempo insalubre e à percepção de parcela judicial (URV) considerada irregular por esta Corte de Contas. 
PROPOSTA DE ENCAMINHAMENTO
Ante o exposto, e de conformidade com o preceituado nos artigos 71, III, da Constituição Federal de 1988; 1º, V, e 39, II, da Lei 8.443/1992; e 1º, VIII, e 259, II, do Regimento Interno/TCU, propõe-se:
1.1. considerar ilegal e recusar o registro do ato de concessão de aposentadoria de Clovis Perin (CPF: XXX.289.860-XX) ;
1.2. dispensar o ressarcimento das quantias indevidamente recebidas de boa-fé, consoante o disposto no Enunciado 106 da Súmula de Jurisprudência do TCU; 
1.3. determinar à Gerência Executiva do INSS - Caxias do Sul/RS que:
1.4. faça cessar os pagamentos decorrentes do ato impugnado, comunicando ao TCU, no prazo de quinze dias, as providências adotadas, nos termos dos art. 262, caput, do Regimento Interno do TCU, 8º, caput, da Resolução - TCU 206/2007;
1.5. emita novo ato, livre das irregularidades apontadas, e o submeta ao TCU no prazo de trinta dias, nos termos dos arts. 262, § 2º, do Regimento Interno do TCU;
1.6. informe ao interessado o teor do acórdão que for prolatado, alertando-o de que o efeito suspensivo proveniente de eventual interposição de recurso junto ao TCU não o exime da devolução dos valores indevidamente percebidos após a notificação, em caso de não provimento desse recurso; 
1.7. encaminhe ao TCU, no prazo de trinta dias, comprovante da data de ciência do interessado, nos termos do art. 4º, § 3º, da Resolução - TCU 170/2004.”
É o relatório.

8.1. Raquel Paese (15.663/OAB-RS) e outros, representando Clovis Perin.

Procuradora-Geral Cristina Machado da Costa e Silva.

PESSOAL. APOSENTADORIA. TEMPO RURAL INDENIZADO. UTILIZAÇÃO DE TEMPO INSALUBRE NÃO DEVIDAMENTE COMPROVADO. 3,17%. OITIVA. ILEGALIDADE E NEGATIVA DE REGISTRO. DISPENSA DE DEVOLUÇÃO DOS VALORES INDEVIDAMENTE RECEBIDOS. DETERMINAÇÕES.

APOSENTADORIA (APOS)

Secretaria de Fiscalização de Pessoal (SEFIP).

Trata-se de apreciação de ato de aposentadoria do servidor Clóvis Perin, ex-Agente Administrativo (atualmente Técnico do Seguro Social) da Gerência Regional do Instituto Nacional do Seguro Social (INSS) em Caxias do Sul/RS.
2. O interessado inativou-se em 6/2/1998 aos 41 anos de idade, com proventos proporcionais a 30/35, mediante o cômputo de 11 anos, 6 meses e 17 dias de tempo rural certificado pelo INSS.
3. O Tribunal, por meio do Acórdão 1447/2010-TCU-Primeira Câmara (rel. Ministro José Múcio) , considerou ilegal a aposentadoria, representada pelo ato número de controle 10162232-04-2004-000003-1, em razão da utilização do tempo de serviço rural sem o recolhimento de contribuição previdenciária.
4. Posteriormente, houve o recolhimento da contribuição de forma indenizada, consoante documentos de peça 3.
5. Contudo, os pareceres apontam, no novo ato de aposentadoria (representado pelo formulário de peça 12 (número de controle 10162232-04-2010-000012-1) , o cômputo indevido de tempo de atividade insalubre, que aumentou a proporcionalidade para 32/35, e o pagamento continuado do percentual de 3,17%, ambos mencionados na oitiva do servidor (peça 7) .
6. O inativo defendeu a legalidade da averbação do tempo insalubre anteriormente à Lei 8.112/1990 por ter sido feita com base nos seus assentamentos funcionais e alegou que essa averbação constitui ato autônomo, já alcançada pela decadência.
7. De igual forma, também teria decaído o direito de a administração suprimir o percentual de 3,17%, pago há mais de dez anos em suposto cumprimento a decisão judicial.
8. Razão não assiste ao sr. Clóvis Perin. O ato de aposentadoria é complexo e somente se aperfeiçoa após o registro por parte do Tribunal de Contas da União, o que ainda não ocorreu.
9. Ainda que tenha havido determinação para a incorporação do percentual de 3,17% após o advento da Medida Provisória 2225-45/2001, a alteração da estrutura remuneratória do servidor pelas Leis 12.702/2012 e 13.324/2016, dentre outras, autoriza a absorção da rubrica. 
10. Observo que apenas a variação do valor do provento básico, ocorrida entre junho de 2012 e outubro de 2009, no montante de R$ 254,45 (R$ 1.007,56 – R$ 753,11) seria suficiente para assegurar a absorção da parcela, paga no valor de R$ 29,20.
11. Veja-se que os efeitos da sentença judicial somente permanecem imutáveis enquanto não houver alteração na situação de fato ou de direito que a ela deu ensejo.
12. Esse entendimento em nada difere daquele do Supremo Tribunal Federal (STF) , consubstanciado em inúmeros julgados, como o a seguir transcrito:
“CONSTITUCIONAL. PROCESSUAL CIVIL. SENTENÇA AFIRMANDO DIREITO À DIFERENÇA DE PERCENTUAL REMUNERATÓRIO, INCLUSIVE PARA O FUTURO. RELAÇÃO JURÍDICA DE TRATO CONTINUADO. EFICÁCIA TEMPORAL. CLÁUSULA REBUS SIC STANTIBUS. SUPERVENIENTE INCORPORAÇÃO DEFINITIVA NOS VENCIMENTOS POR FORÇA DE DISSÍDIO COLETIVO. EXAURIMENTO DA EFICÁCIA DA SENTENÇA.
1. A força vinculativa das sentenças sobre relações jurídicas de trato continuado atua rebus sic stantibus: sua eficácia permanece enquanto se mantiverem inalterados os pressupostos fáticos e jurídicos adotados para o juízo de certeza estabelecido pelo provimento sentencial. A superveniente alteração de qualquer desses pressupostos (a) determina a imediata cessação da eficácia executiva do julgado, independentemente de ação rescisória ou, salvo em estritas hipóteses previstas em lei, de ação revisional, razão pela qual (b) a matéria pode ser alegada como matéria de defesa em impugnação ou em embargos do executado.
2. Afirma-se, nessa linha de entendimento, que a sentença que reconhece ao trabalhador ou servidor o direito a determinado percentual de acréscimo remuneratório deixa de ter eficácia a partir da superveniente incorporação definitiva do referido percentual nos seus ganhos.
3. Recurso extraordinário improvido.”  (RE nº 596.663/RJ, Relator p/ acórdão Ministro Teori Zavascki, in DJe 26/11/2014) .
13. No que se refere ao tempo insalubre, faz-se necessário demonstrar que o interessado laborou em condição insalubre, uma vez que as atribuições de seu cargo são de natureza meramente administrativa. 
14. Ressalto que, quando de sua aposentadoria, ocorrida em 1998, não houve concessão do tempo especial, o que somente veio a ocorrer em abril de 2010, conforme revela consulta ao sistema Siape.
15. Atualmente, a averbação desse tempo especial deve observar a disciplina da ON 15/2013, da Secretaria de Gestão Pública do Ministério do Planejamento e, no caso do servidor cujo ato ora se examina, aplicam-se as disposições constantes dos arts. 3º, 4º, II, e 9º do citado normativo:
“Art. 3º As atribuições consideradas como exercidas em condições especiais, capazes de possibilitar a conversão de tempo de serviço especial em comum poderão ser enquadradas com base nos seguintes critérios:
I - pela ocupação de emprego público cujas atribuições sejam análogas às atividades profissionais das categorias presumidamente sujeitas a condições especiais, de acordo com as ocupações/grupos profissionais constantes no Anexo I desta Orientação Normativa; ou 
II - por exposição a agentes nocivos no exercício de atribuições do emprego público, em condições análogas às que permitem enquadrar as atividades profissionais como perigosas, insalubres ou penosas, de acordo com Anexo II desta Orientação Normativa.
Art. 4º Somente serão analisados pelos órgãos e entidades do SIPEC, requerimentos de conversão de tempo especial em comum instruídos com os seguintes documentos, cumulativamente:
 (...) 
II - Para o servidor que se enquadre na hipótese do inciso II do art. 3º:
a) Formulário de informações sobre atividades exercidas em condições especiais;
b) Laudo Técnico de Condições Ambientais do Trabalho (LTCAT) , conforme Anexo VI desta Orientação Normativa, observado o disposto no art. 8º ou os documentos aceitos em substituição àquele, consoante o que dispõe o art. 9º desta Orientação Normativa;
c) Parecer da perícia médica, em relação ao enquadramento por exposição a agentes nocivos, na forma do art. 11 desta Orientação Normativa; e
d) Portaria de designação do servidor para operar com raios X e substâncias radioativas, na forma do Decreto nº 81.384, de 22 de fevereiro de 1978, quando for o caso.” (Grifo não existente no original) .

Feitas essas considerações, acompanho os pareceres, com os ajustes pertinentes na proposta de encaminhamento, e VOTO por que o Tribunal adote a deliberação que ora submeto a este colegiado.
TCU, Sala das Sessões Ministro Luciano Brandão Alves de Souza, em 12 de março de 2019.
BENJAMIN ZYMLER 
Relator